臺灣高等法院民事判決　九十一年度上易字第五五六號
　　　上　訴　人　　壬○○
　　　　　　　　　　辛○○
　　　被　上訴人　　庚○○
　　　　　　　　　　丙○○
　　　　　　　　　　乙○○
　　　　　　　　　　己○○
　　　　　　　　　　丁○○
　　　　　　　　　　甲○○
　　　　　　　　　　戊○○
右當事人間請求拆除地上物返還土地事件，上訴人對於中華民國九十一年五月八日台
灣台北地方法院九十年度訴字第三四四六號第一審判決，提起上訴，本院判決如左：
    主    文
上訴駁回。
第二審訴訟費用由上訴人負擔。
    事    實
甲、上訴人方面：
一、聲明：
  (一)原判決不利上訴人部分廢棄，改判決駁回被上訴人在第一審之訴。
  (二)第一、二審之訴訟費用均由被上訴人負擔。
二、陳述：除與原判決記載相同者，茲引用之外，補陳略稱：
  (一)上訴人壬○○之舊屋遭意外壓毀，係出於不可預料之天災人禍所致，並非出於自
    身之意願不使用，且與劉曾碧及廖林蔭間亦無以該不可預料之天災人禍致房屋毀
    損，作為終止使用土地之特約。何況劉曾碧斯時之住家就在系爭土地旁，且上訴
    人壬○○於原址興建系爭房屋時，劉曾碧還讓上訴人等住在其家中，以便就近監
    督工程之施作，故若謂劉曾碧無同意上訴人在系爭土地上建屋，自屬違背經驗法
    則。
  (二)最高法院於七十三年五月八日第五次民事庭會議中，已就此做成決議，並議決最
    高法院四十八年度台上字第一四五七號判例所指繼續使用土地關係之法律性質當
    屬租賃，而非使用借貸，應有民法第四百二十五條之適用。因此，原審將最高法
    院四十八年度台上字第一四五七號判例所載繼續使用土地關係之法律性質，解釋
    為使用借貸關係，並據此為上訴人壬○○不利之判決，在適用法律上自顯有不當
    ！且上訴人壬○○使用系爭土地之法律性質既為租賃關係，則在該租賃關係被合
    法終止前，上訴人壬○○均有權依租賃之本旨繼續使用系爭土地，從而上訴人壬
    ○○在八十二年間舊屋被壓毀後，在原址興建新屋而繼續使用系爭土地，自非無
    權占有，且亦無庸另得當時土地所有權人劉曾碧之同意，應屬無疑。退言，縱使
    上訴人壬○○之舊屋在八十二年間遭北二高施工意外所壓毀後，即無任何法律上
    之權源再使用系爭土地者，然亦應屬一部逾越疆界蓋在鄰地即系爭三三一地號土
    地之上之情形，且此項對於被上訴人前手劉曾碧之權利限制，依繼受法則，對於
    被上訴人仍繼續存在，被上訴人自亦不得請求上訴人拆屋還地，應無疑問。被上
    訴人除得請求上訴人給付租金或請求以相當價額購買越界部分之系爭土地外，自
    無基於侵權行為或不當得利之法律關係再請求上訴人給付伊賠償金之理。
  (三)系爭房屋在八十二年間重建時，被上訴人即以原舊屋有占用到伊所有之三四一地
    號土地為由，要求上訴人退縮到系爭三三一地號與三三０地號土地上興建，詎被
    上訴人於上訴人在該二筆土地上蓋好系爭房屋後，竟向劉曾碧買受系爭三三一地
    號土地，而再請求上訴人將越界建在三三一地號土地上之房屋拆除，則核被上訴
    人所為，不僅違背誠信原則與權利濫用禁止原則，且亦將損及全部建築物之經濟
    價值，自為法所不許。
  (四)上訴人壬○○使用系爭土地之緣由，既非偷搶，而係因原所有權人廖林蔭申請分
    割三三七之五０地號土地之初，地政事務所疏忽未按其上兩棟建物共同壁之中心
    作為界址予以分割，方造成現在房屋坐落範圍與基地不符之情形發生，非可歸責
    於上訴人。
  (五)上訴人辛○○使用系爭房屋，與系爭房屋占用系爭土地而造成被上訴人等損害，
    係屬兩回事，且無相當因果關係，原判決命房屋使用人辛○○，應與房屋所有權
    人壬○○，連帶對地主即被上訴人等負損害賠償責任，自無理由。
三、證據：援用第一審所提證據。
乙、被上訴人方面：
一、聲明：駁回上訴。
二、陳述：除與原判決記載相同者，茲引用之外，補陳略稱：
  (一)上訴人原購之屋已經損毀不復存在，今之房屋係無權占有重新建蓋者，被上訴人
    依無權占有請求如原審判決並獲勝訴於法有據。
  (二)上訴人所執理由與於原審所主張者相同。
三、證據：援用第一審所提證據。
    理    由
一、被上訴人起訴主張：被上訴人所共有，坐落於台北縣新店市○○段三三一地號土
    地（下稱系爭土地），如附圖Ａ、Ｂ部分所示面積，為上訴人壬○○所有之台北
    縣新店市○○路四十號房屋（下稱系爭房屋）之基地，上訴人二人居住其系爭房
    屋內無權占用系爭土地，為此依民法第七百六十七條之規定，請求上訴人壬○○
    將上開系爭房屋如附圖Ａ、Ｂ部分之面積拆除，並將騰空系爭土地返還土地予被
    上訴人。又被上訴人係於八十七年八月五日取得系爭土地之所有權，上訴人當時
    即已無權占用系爭土地，爰依侵權行為及不當得利之法律關係，請求上訴人連帶
    給付相當於租金之損害金額等語。
二、上訴人則以：系爭房屋係坐落於系爭土地及上訴人所有之同段三三０地號土地上
    ，此二筆土地本同為台北縣新店鎮○○○段七張段三三七之五０地號土地，該土
    地及系爭房屋興建前，在原址遭壓毀之門牌台北縣新店市○○街四十巷四弄五號
    房屋（下稱系爭舊屋），原皆屬訴外人廖林蔭所有，廖林蔭於六十二年間，先將
    系爭舊屋出售予上訴人壬○○，次將上開三三七之五０地號土地分割出同段三三
    七之六六地號土地（嗣分別改編為台北縣新店市○○段三三一地號及台北縣新店
    市○○段三三０地號），並於同年十月間，分別將上開二筆土地出售予訴外人劉
    曾碧及上訴人壬○○。廖林蔭既將系爭土地與其上之系爭舊屋分別出售予劉曾碧
    與上訴人壬○○，即應認為買受系爭土地之劉曾碧，有同意上訴人壬○○使用系
    爭土地之意思。且系爭房屋興建於系爭土地上，係經劉曾碧同意，劉曾碧對於上
    訴人壬○○越界建築系爭房屋，亦未提出異議，本件被上訴人自劉曾碧買受系爭
    房屋，即應受其拘束，而不能請求拆屋還地。縱使上訴人壬○○之舊屋遭意外壓
    毀改建，係出於不可預料之天災人禍所致，並非出於自身之意願不使用，何況劉
    曾碧斯時之住家就在系爭土地旁，且上訴人壬○○於原址興建系爭房屋時，劉曾
    碧還讓上訴人等住在其家中，若謂劉曾碧無同意上訴人在系爭土地上建屋，自屬
    違背經驗法則。且上訴人壬○○使用系爭土地之法律性質既為租賃關係，自非無
    權占有，被上訴人除得請求上訴人給付租金或請求以相當價額購買越界部分之系
    爭土地外，自無基於侵權行為或不當得利之法律關係再請求上訴人給付伊賠償金
    之理。原判決命辛○○，應與壬○○，連帶負損害賠償責任，自無理由等語，資
    為抗辯。
三、被上訴人主張系爭土地為其等所共有，上訴人壬○○所有之系爭房屋如附圖Ａ、
    Ｂ部分所示面積，係坐落於系爭土地上，且上訴人二人占有系爭土地等情，為上
    訴人所不爭執，且經原審法院履勘現場，並請台北縣新店地政事務所派員測量無
    誤，有勘驗筆錄及土地複丈成果圖，附卷可稽（見原審卷第七七至七九頁；第八
    三、八四頁），應堪信為真實。至於被上訴人主張上訴人係無權占有系爭土地等
    情，則為上訴人所否認。是本件首應審酌者，乃上訴人有無使用被上訴人系爭土
    地之正當權源。
四、上訴人辯稱：系爭房屋係坐落於系爭土地及上訴人所有之同段三三０地號土地上
    ，此二筆土地本同為台北縣新店鎮○○○段七張段三三七之五０地號土地，該土
    地及系爭房屋興建前，在原址遭壓毀之系爭舊屋，原皆屬廖林蔭所有，廖林蔭在
    六十二年間，先將系爭舊屋出售予上訴人壬○○，次將上開三三七之五０地號土
    地分割出同段三三七之六六地號土地（嗣分別改編為台北縣新店市○○段三三一
    地號及台北縣新店市○○段三三０地號），並於同年十月間，分別將上開二筆土
    地出售予訴外人劉曾碧及上訴人壬○○等情，固據提出土地登記謄本、土地建築
    改良物買賣所有權移轉契約書影本等件為證云云。然查：系爭舊屋於八十二年間
    ，因北部第二高速公路施工意外遭壓毀，乃由施工廠商大陸工程公司在原址興建
    系爭房屋，作為對於上訴人壬○○之賠償等情，此為兩造所不爭執，且有交通部
    台灣區國道興建工程局九十年十二月二十日國工九０處一字第二六０七七號函，
    在卷可稽（見原審卷第八二頁），並有上訴人提出之系爭房屋興建照片可按（見
    原審卷第一五五至一五七頁），則系爭舊屋既已於八十二年間滅失，系爭房屋係
    上訴人事後所新建，為上訴人所不爭，且最高法院四十八年台上字第一四五七號
    判例係指土地及房屋同屬一人，而將土地及房屋分開同時或先後出賣時，應推斷
    土地承買人默許房屋承買人繼續使用基地而言。與本件訴外人廖林蔭將系爭土地
    與其上之系爭舊屋，經按房屋現狀分割後，同時出賣與上訴人之情形不同，自不
    能謂被上訴人於購買系爭土地時已容忍地上建物之存在而默許繼續使用系爭土地
    。上訴人辯稱依最高法院於七十三年五月八日第五次民事庭決議，及最高法院四
    十八年度台上字第一四五七號判例，其就系爭土地有租賃關係，縱使系爭舊屋滅
    失，仍有租賃關係存在云云，並無可取。
五、上訴人雖辯稱：在系爭土地上興建系爭房屋，有經劉曾碧及被上訴人庚○○之同
    意云云，並提出照片八幀為證。惟按所謂默示之意思表示，係指依表意人之舉動
    或其他情事，足以間接推知其效果意思者而言，若單純之沈默，則除有特別情事
    ，依社會觀念可認為一定意思表示者外，不得謂為默示之意思表示。本件上訴人
    所提出之照片，尚無從證明劉曾碧或被上訴人庚○○曾經同意上訴人在系爭土地
    上興建系爭房屋，上訴人此項辯解已非可採。而上訴人復未能舉其他證據證明劉
    曾碧有同意上訴人壬○○在原址興建系爭房屋，上訴人壬○○所有之系爭房屋占
    用系爭土地，即難認為有何正當權源。
六、上訴人再辯稱：越界建在系爭土地上之房屋拆除，將損及全部建築物之經濟價值
    ，自為法所不許云云。惟民法第七百九十六條所定鄰地所有人之忍受義務，係為
    土地所有人所建房屋之整體，有一部分逾越疆界，若予拆除，勢將損及全部建築
    物之經濟價值而設。倘土地所有人所建房屋整體之外，越界加建房屋，則鄰地所
    有人請求拆除，原無礙於所建房屋之整體，即無該條規定之適用。且土地所有人
    建築房屋逾越疆界者，鄰地所有人如知其越界而不即提出異議，不得請求移去或
    變更其建築物，固為民法第七百九十六條前段之所明定。惟主張鄰地所有人知其
    越界而不即提出異議者，應就此項事實負舉證之責任（最高法院四十五年台上字
    第九三一號判例參照），本件上訴人並未舉證證明被上訴人知其越界而不提出異
    議，而單純沈默與默示之意思表示有別，有如前述，是其抗辯，亦無可採。
七、上訴人復辯稱：被上訴人於上訴人蓋好系爭房屋後，再請求上訴人將房屋拆除，
    違背誠信原則與權利濫用禁止原則云云。惟按權利之行使，不得違反公共利益，
    或以損害他人為主要目的；行使權利，履行義務，應依誠實及信用方法，民法第
    一百四十八條固定有明文。而所謂誠信原則，係指一切法律關係，應各就其具體
    的情形，依正義衡平之理念加以調整，而求其妥適正當。故民法第一百四十八條
    係規定行使權利，不得以損害他人為主要目的，若當事人行使權利，雖足使他人
    喪失利益，而茍非以損害他人為主要目的，即不在該條所定範圍之內（最高法院
    四十五年台上字第一○五號判例參照），本件被上訴人因上訴人無權占有其系爭
    土地，請求拆屋還地，其行為係依法行使權利，要非以損害他人為主要目的，依
    上說明，顯無該條適用之餘地，上訴人之抗辯核無可取。
八、上訴人既無權占用被上訴人所有之土地，被上訴人依民法第七百六十七條規定，
    請求上訴人將所占用土地上之房屋拆除，並將土地返還被上訴人，為有理由，應
　　予准許。
九、次按因故意或過失，不法侵害他人之權利者，負損害賠償責任，數人共同不法侵
　　害他人之權利者，連帶負損害賠償責任，民法一百八十四條第一項前段、同法第
　　一百八十五條前段定有明文；又無法律上之原因而受利益，致他人受損害者，應
　　返還其利益，民法第一百七十九條前段亦有明文。經查：本件上訴人壬○○無權
　　占有被上訴人之系爭土地如原判決附圖Ａ、Ｂ部分所示面積，興建系爭房屋，由
　　上訴人辛○○與其妻共同開設美容院使用，此有證人林萬章證稱：「每天都有經
　　過（系爭房屋），都有開店做生意，大約一、二週前我還有看到上訴人辛○○與
　　他太太在店裡，‧‧。蓋新的房子以後，就改為做生意」等語可稽，上訴人壬○
　　○與辛○○為母子關係，共同無權占用被上訴人之系爭土地，獲有相當於租金之
　　利益，，甚為明確，上訴人辯稱：辛○○使用系爭房屋，與系爭房屋占用系爭土
　　地而造成被上訴人等損害，係屬兩回事，且無相當因果關係云云，自無可採。是
　　上訴人共同無權占有被上訴人系爭土地，即造成被上訴人相當於租金之損害，為
　　社會通常之觀念（最高法院六十一年度台上字第一六九五號判例參照）。再按城
　　市地方房屋之租金，以不超過土地及其建築物申報總價年息百分之十為限，土地
　　法第九十七條第一項定有明文；而土地法第九十七條規定之土地價額，係指法定
　　地價而言，為土地法施行法第二十五條所明定，又土地法第一百四十八條規定，
　　土地所有權人依土地法所申報之地價為法定地價；土地法第一百零五條復規定，
　　同法第九十七條之規定，於租用基地建築房屋準用之，是建築基地（即土地）之
　　租金，亦按土地申報地價年息百分之十為限。惟此年息百分之十為限，乃指房屋
　　租金之最高限額而言，非謂所有租賃房屋之租金必須照申報價額年息百分之十計
　　算之，尚須斟酌基地之位置，工商繁榮程度、使用人利用基地之經濟價值、所受
　　利益，彼等關係及社會感情等情事以為決定（最高法院四十六年度台上字第八五
　　五號、六十八年度台上字第三○七一號判例參照）。經查：系爭房屋所占用之系
　　爭土地，坐落於新店市○○路○段路旁，面臨新店市○○路○段，背山，兩旁均
　　無商業活動，系爭房屋係供開設美容院使用等情，業經原審履勘現場，查證明確
　　，製有勘驗筆錄可稽，衡之系爭土地之位置，工商繁榮程度、使用情形及上訴人
　　所受利益等情，認為上訴人占用系爭土地所受相當於租金之利益，即被上訴人受
　　有相當於租金之損害，應按年以系爭土地申報地價之年息百分之四計算為相當。
    而系爭土地於八十六年間之申報地價為每平方公尺一萬二千六百四十元，有地價
    謄本在卷可按，而系爭土地遭上訴人占用之如原判決附圖Ａ、Ｂ部分所示面積共
    為十三點九三平方公尺，依此計算，上訴人應按年連帶給付被上訴人相當於租金
    之損害金額應為七千零四十三元（12640 X 13.93 X 4/100 = 7043.008，元以下
    四捨五入，下同）。茲以各被上訴人對於系爭土地之應有部分即持分，被上訴人
    庚○○、甲○○之持分各為二十四分之六，被上訴人丙○○、乙○○之持分各為
    二十四分之三，被上訴人己○○、戊○○、丁○○之持分各為二十四分之二計算
    ，則上訴人應按年連帶給付被上訴人庚○○、甲○○各一千七百六十一元（7043
    X 6/24 =1760.75），被上訴人丙○○、乙○○各八百八十元（7043  X 3/24  =
    880.375），被上訴人己○○、戊○○、丁○○各五百八十七元（7043  X  2  =
    586.916）。
十、綜上所述，被上訴人主張，為可採，上訴人所辯均無可取。依民法第七百六十七
　　條、第一百八十四條等規定，被上訴人自得請求上訴人拆屋還地及賠償相當於租
　　金之損害。從而，被上訴人本於無權占有、侵權行為、不當得利等法律關係，請
　　求上訴人壬○○拆除系爭房屋如原判決附圖Ａ、Ｂ部分所示面積，並將基地騰空
　　返還被上訴人；上訴人辛○○應自系爭土地遷出。及請求上訴人連帶給付如原判
　　決主文第二項所示本息之金額，為有理由，應予准許。是則原審就上開應予准許
　　部分為上訴人勝訴之判決，於法並無不合。上訴意旨指摘原判決不當，求予廢棄
　　改判，為無理由，應予駁回。
十一本件事證已臻明確，兩造其餘陳述及攻擊防禦方法，經本院審酌核與判決結果不
　　生影響，不再一一論述，並此敘明。
據上論結，本件上訴為無理由，依民事訴訟法第四百四十九條第一項、第七十八條、
第八十五條第一項前段，判決如主文。
中　　　華　　　民　　　國　　九十一　　年　　　十　　　月　　  一  　　日
　　　　　　　　　　　　　　　　民事第十一庭
　　　　　　　　　　　　　　　　　　審判長法　官　吳　景　源
                                    　　　法　官　滕  允  潔
　　　　　　　　　　　　　　　　　　　　　法　官　連　正　義
右正本係照原本作成。
不得上訴。
中　　　華　　　民　　　國　　九十一　　年　　　十　　　月　　 三  　　日
　　　　　　　　　　　　　　　　　　　　　書記官　張　永　中
